【裁判字號】    97,建,34
【裁判日期】    981120
【裁判案由】    給付工程款
【裁判全文】
臺灣新竹地方法院民事判決                97年度建字第34號
原      告  己○○
                        巷12.
                        巷12.
訴訟代理人  盧元琪律師
被      告  乙○○○○○○○○.
訴訟代理人  吳聖欽律師
上列當事人間返還工程款等事件，本院判決如下：
    主  文
被告應給付原告新台幣貳拾陸萬陸仟柒佰柒拾柒元及自97年12月
2 日起至清償日止，按年利率百分之五計算之利息。
原告其餘之訴駁回。
訴訟費用由原告負擔十分之九，餘由被告負擔。
本判決第一項於原告以新臺幣玖萬元為被告供擔保後，得假執行
。但被告如於假執行程序實施前，以新臺幣貳拾陸萬陸仟柒佰柒
拾柒元為原告預供擔保，得免為假執行。
原告其餘假執行之聲請駁回。
    事 實 及 理 由
壹、原告主張：
一、原告與被告從民國（下同）97年初即陸續洽談室內工程裝潢
    ，除了親自會面、e-mail溝通外，原告之配偶廖肇基女士亦
    多次與被告洽商確認彼此之需求，即為了長者之住居與因原
    告患有腿疾，急需被告能於預定期間完成房屋裝潢，而能進
    住，故被告能否於雙方約定時間完成原告（定作人）要求被
    告（承攬人）於雙方所合意完成裝潢交屋之時間，即為雙方
    是否簽約之主要要件之一，被告一再切結沒問題，故原告深
    信不疑，雙方便於97年2 月28日完成室內設計工程承攬合約
    書，約定施工期限為97年3 月15日至97年5 月29日，即76天
    之工作日。未料被告不但未依所提之裝潢設計工程進度管制
    表施工，尚造成疏於監工、錯誤測量、馬桶遭破壞、屋內積
    水等，且於原告要求依室內設計工程承攬合約書第10條第3
    款更正施工與材料不符時，一再拖延工時與不為更正，而本
    件裝潢工作延滯於97年9 月18日仍未完成，原告迫於無奈於
    97 年9月21日、97年10月5 日寄發存證信函，以被告違反室
    內設計工程承攬合約書第10條第3 款與民法第502 條規定解
    除與被告之承攬契約，並依民法第259 條、同法第179 條、
    室內設計工程承攬合約書第10條第1 款、民法第227 之1 條
    ，為聲明事項之主張。
二、系爭工程完工期限為何？被告是否完成本件工程？如有完成
    ，完工日期為何？
（一）本件工程完工期限應為97年5月29日。
  １、依本室內設計工程承攬合約書第3條，「施工期限：自民
      國97年3月15日起至民國97年5月29日止」。
  ２、被告稱：「事後被告進場，方發現原告社區房屋所在社區
      規定週六、日不得施工，…。」事實上，被告於97年3月
      15日進場月餘後的97年4月18日仍稱「其他木作都繼續施
      工都在進度之前了---***希望今明兩日能告知領取工程款
      」。豈有請款時稱按進度進行，違約時才改稱不知週六、
      日不得施工的道理。
  ３、又例如證人丁○○稱：「當時金色的部份原是古銅色，後
      來業主告訴被告要改金色」，證人所言為客廳吊燈、壁畫
      框及餐廳鏡框之金色。最初被告並未提供色卡供原告選擇
      金色，因此原告只好向被告提出以浴室鏡框的金色作為標
      準，豈料第一任油漆師傅胡家旺卻漆成古銅色，「改金色
      」其實是更正而非變更。
（二）本件工程未完成。
  １、現場情形均已噴漆，但仍有若干不平整之處，被告主張此
      部分尚須後續施工研磨，目前尚未完全完工。
  ２、證人庚○○：「…，當時都尚未完工。…。」（見98年7
      月10日言詞辯論筆錄第9頁）
  ３、證人丁○○：「…。後來被告再找我去收尾，大概是過了
      兩個月以後，我進去收尾工作大概又做了一個多月。…」
      、「…被告並沒有告訴我最晚必須何時完工。…」（見98
      年6月4日言詞辯論筆錄）依據施工紀錄，丁○○收尾工作
      起於97年7月11日，直到97年9月17日為兩個多月。由此可
      知，光是噴油漆工程便耗費了4個多月（遠超過2個半月的
      合約工期）仍未完成，被告放任工期遲延且不思解決之道
      （增加人手），工程遲延是否可歸責於被告已然顯明。
三、原告於97年9月21日、97年10月5日之所發存證信函之意思表
    示為何？
  １、先位主張於97年9月21日所發存證信函已為解除契約之表
      示。按解釋意思表示，應探求當事人真意，不得拘泥於所
      用之辭句，民法第98條定有明文。蓋解釋意思表示，端在
      探求表意人為意思表示之目的性及法律行為之和諧性。是
      解釋契約尤須斟酌交易習慣，及當事人所欲達成之經濟效
      果、合理預期之契約利益，依誠信原則而為之。關於法律
      行為之解釋方法，應以當事人所欲達到之目的、交易習慣
      、任意法規及誠信原則為標準，合理解釋之。其中應將當
      事人之目的列為最先，交易習慣次之，任意法規又次之，
      誠信原則始終介於其間以修正或補足之。因此，解釋契約
      應通觀全文，並斟酌立約當時之情形，以期不失立約人之
      真意。又解釋契約應以當事人立約當時之真意為準，而真
      意何在，則應以過去事實及其他一切證據資料為斷定之標
      準，不能拘泥文字致失真意。是故，於探求當事人立約真
      意時，所應力求者，乃於解釋契約條款時，斟酌當事人訂
      約時客觀上所存在之一切情事，以契約當事人所欲達成之
      契約目的為基準，不違背契約本質，而為符合公平正義之
      契約解釋。至所謂契約之目的，係指當事人基於契約內容
      所欲達成之經濟效果。而所謂契約之本質，則係指通常交
      易觀念，及一般交易當事人所得合理預期之給付目的與契
      約利益而言。
  ２、備位主張則以97年11月21日起訴狀為解除契約之意思表示
      。
四、被告是否應返還已給付之工程款新臺幣（下同）202萬元？
（一）本件被告確有構成契約解除之原因，本於契約之意定請求
      權與法定請求權，即以被告違反室內設計工程承攬合約書
      第10條第3款與民法第502條規定解除與被告之承攬契約。
      並依民法第259條、第179條主張返還新台幣202萬元。
（二）依據鈞院98年3 月23日現場履勘表及證人之筆錄，益證原
      告於98年2 月17日指控被告之九大不為更正屬實。原告於
      工程進行中發現多項工程用之材料或施工與雙方簽訂合約
      不符，隨即通知被告更正，雖經被告查驗屬實卻仍不為更
      正且未依約定時間完成，原告於97年9 月17日早上再次要
      求被告更正多項材料或施工不符之處，卻遭被告之妻於當
      日下午打電話辱罵。被告於97年9 月19日表示「油漆驗收
      修飾剩1-2 日工作時程。就要再次檢查、後清潔裝窗簾完
      成。就大功告成恭喜入新居了」。對於原告要求更正材料
      或施工與雙方簽訂合約不符之處置若未聞。被告於97年12
      月26日民事調解庭上再次表示該承攬工作「算完工了，只
      剩下清潔」，直到鈞院於98年3 月23日現場履勘過後，被
      告才開始承認部份材料或施工有不符之處，98年5 月21日
      於法庭公開辯論時更改口「勘驗後有問題的部分我們都願
      意做修正處理，但原告將鑰匙收走，拒絕我們更正」、「
      空調管線還在，還可以裝」，但依據原告於98年6 月8 日
      委請工人局部拆除天花板檢視後證實被告完全沒有預留空
      調管線。被告捏造事實掩飾不為更正之企圖甚明。如今距
      離契約所定之完工日期已遠超過一年。被告領走九成工程
      款202 萬仍繼續接工程賺錢，甚至先對原告之妻提起妨害
      名譽之訴訟；反觀原告不但至今無法入住，卻仍需負擔該
      屋高達1200萬的鉅額貸款、平白多出每個月5 千元的管理
      費、及各項水電稅賦等。即或原本的新屋變舊屋不計，樓
      上地板櫥櫃也因被告施工不良而漏水發霉腐爛必須全部拆
      除。兩相對照，真是情何以堪！被告自始至終宣稱「水電
      配線都有合乎相關法令規定」（見98年6 月25日言詞辯論
      筆錄），然而被告本身不具有建築物室內裝修工程管理證
      照，復聘用不具有室內配線技術士證照的庚○○配線，對
      於嚴重違反屋內線路裝置規則第15、78、79、97、102 、
      103 、231 、239 、243 、247 、248 條等規定，完全不
      當一回事，藐視國家法令甚鉅。尤其露台配線末端未使用
      終端接頭或防水接頭，僅以普通絕緣膠帶纏繞，一旦下雨
      露台積水，極可能造成人身觸電死亡。證人庚○○居然還
      能大言不慚的說「只要沒有人去碰它，絕緣膠布不會脫落
      」，根本不知道施作所犯錯誤與其嚴重性。更遑論其它違
      反的屋內線路裝置規則，每一條都可能造成電線走火，危
      及人身及公共安全。被告於訴訟開始，先是一昧否認，等
      到證據一一浮現時便改口願意更正，有誠意和解，待時間
      拖延夠了便推翻之前的承諾。如此的行徑與當初原告要求
      更正時，被告先是一堆藉口，再則表示一定會負責，最後
      卻不為更正如出一轍。
（三）被告違反承攬合約書第10條之九大不為更正項目列舉如下
      ：
  １、特定期限（97年5 月29日）完工，屢經催告後至今仍未完
      工。原告岳母已高齡83歲行動較為不便，但是原告目前住
      屋之套房地板有高低落差之踏階，深怕老人家一不小心而
      摔跤，所以急需有走道扶手和無障礙空間之套房及方便照
      料之監視系統。並且由於原告本身患有血管炎剛出院服藥
      治療中，無法持續坐著或站立。因此與被告透過多次電子
      郵件，及兩次當面溝通確認97年5 月29日完工日期、工程
      總價及其它細節後（包括走道扶手、照料之監視系統等）
      ，便於97年2 月28日簽訂承攬契約。工程進行至97年4 月
      18日，被告聲稱「木作都繼續施工都在進度之前了」，於
      是原告於97年4 月28日將岳母送至台北暫住以方便打包處
      理搬家事宜。豈料被告開始延誤工程，甚至在未達成必要
      之工程進度前便逕自軋票領取剩餘25% 工程款（累計90%
      工程款），此時已逾約定完工日期，但工程並未完成90%
      。經原告口頭催告，被告詢問油漆師傅胡家旺後表示噴漆
      要慢工出細活，因此需延遲至7 月中完工。原告再次信以
      為真，乃於97年7 月3 日委託仲介出售目前住屋以償還新
      舊屋鉅額貸款。7 月5 日之後卻發現連續多日都沒有工人
      進場。原告乃於97年7 月14日以電子郵件催告，被告竟開
      始藉口推卸責任，振振有詞的回覆需再延遲至8 月10日到
      8 月14日驗收。然而時至97年9 月17日止仍有SPA 區工程
      、陽台區工程、天花板水電燈具配線、木作工程、油漆、
      噴漆工程、窗簾工程等未完工（參鈞院98年3 月23日履勘
      表）。原告根據施工管制登記簿統計其主要延誤之噴漆工
      程赫然發現，自7 月14日被告回覆延遲完工到9 月17日不
      為更正為止，每天平均僅有1.4 名工人施工（如以每天工
      作8 小時計算，每天更是平均只有9 小時的施工時數），
      相對於一般室內30坪公寓每天約需要5 名工人同時施工（
      系爭房屋室內為69坪），被告藐視合約，惡意延宕工程之
      事實至為明顯。被告甚至表示：「本件工程已屬尾聲（燈
      具、窗簾均已到位，因原告於97年9 月17日突然將工地鑰
      匙取回而無法裝設），豈有可能留置5 名以上工人在場！
      」絲毫不對2 個半月的工期遲延至6 個月仍未完工的行為
      表示任何積極更正的意思。
  ２、全區木作用錯補土及噴漆材料已無法修復而必須拆除重作
      ，但不為更正。本裝潢要求為歐式風格，因此噴漆工程極
      為關鍵。被告於4 月中便找來油漆師傅丁○○溝通相關事
      宜，然而5 月底實際施工時卻自行更換成油漆師傅胡家旺
      的工班。施工期間，原告多次通知被告施工品質有批土不
      平及噴漆表面粗糙等問題，被告皆以噴漆需要好幾層，要
      原告不要看過程，等完工時一定會滿意等語。豈料已經遲
      延至7 月初，原告由壁紙廠商戊○○口中得知噴漆工程出
      問題，被告要求他停工。停工約一個禮拜之後，換成原油
      漆師傅丁○○繼續施工。原告於7 月14日催告後，被告於
      e-mail答應8 月10日至8 月14日驗收。然而時至9 月13日
      ，和室壁面仍未施工、幾乎全區木作的噴漆仍明顯坑坑巴
      巴。不僅如此，現在的顏色也和當初選定的百合白、玫瑰
      白不一樣。甚至樓梯踏階為柚木實木，竟染成極深咖啡色
      ，客廳吊燈周圍線板金色也藉口壁紙已貼、吊燈已裝（施
      工順序明顯錯誤）而拒絕更正。經原告9 月17日現場要求
      如果噴漆無法修復時需拆除重作後，被告還用美工刀在客
      廳壁爐上雕刻嘗試是否可以修復。不料原告離開後，被告
      之妻竟於下午打電話辱罵原告「挑三揀四」、「從沒遇過
      像你們夫婦一樣的客人」、「難道要工人每天排隊讓你們
      指使」、「其他同期的案子都早就完工了，只有你們一直
      拖」、「如果不先付燈具的錢，就要廠商把燈具搬走」等
      語。隔天一大早，原告打電話給被告說明原委，被告還不
      分青紅皂白的揚言「不要以為我在台積電沒有人，我會向
      廖小姐的老闆潘先生報告」、「法院上見」等語。
  ３、空調所需電源、排水管、冷媒管口皆已封死在天花板及衣
      櫥內必須拆除重作，但不為更正。本裝潢工程位於大樓頂
      樓，日曬嚴重，因此空調極其重要且為原告所強調之必要
      設備，於建商興建時即變更設計將空調所需電源、排水管
      、冷媒管口預留於適當位置，原告與被告簽訂裝潢承攬合
      約之初即予以告知並交付相關管線圖面予被告。原告於3
      月28日即請空調廠商周克良（立統空調楊學舜負責安裝）
      現場勘驗確認機型、數量並完成報價。並於4 月1 日起並
      多次催告被告需配合進度主動聯絡空調廠商進場施工，被
      告回覆聯絡了。詎料直到10月8 日原告找來機電廠商檢查
      現場之水電配線才得知，被告根本未預留空調管線，且將
      原本預留的冷媒管口皆已封在天花板內，而電源、排水管
      亦已封在衣櫥背面，必需拆除天花板與衣櫥才能安裝空調
      。然而98年5 月21日被告仍辯稱「空調管線還在，還可以
      裝」。
  ４、未依圖面施工，導致主臥陽台嚴重漏水，必須拆除重作，
      卻不為更正。因為主臥陽台門窗於建商變更設計時已經退
      掉，一旦下大雨勢必會波及客廳大理石地板，因此主臥陽
      台是當初簽約時列為首要完成的工程，工程進度管制表也
      明訂此工程必須於3 月25日以前完成。但是被告先是延遲
      玻璃的裝設，造成主臥於4 月2 日嚴重積水甚至流到客廳
      ；不但未按圖施工且施工不良，原告屢次催告未果，5 月
      底主臥再度因雨淹水，原告要求拆除遭水浸泡之夾板及衣
      櫃。期間原告屢次質疑窗框嚴重掉漆，被告皆表示會處理
      。7 月底鳳凰颱風來襲，餐廳上方天花板漏水，疑似當初
      施工不慎敲破落水管處所致。9 月13日辛樂克颱風來襲主
      臥再度嚴重漏水，證明其施工確有嚴重瑕疵，尤其是未依
      圖面整面玻璃施工，而改以三片玻璃加框方式搭接組合，
      其接縫處遇雨則漏。原告立即打電話告知被告並要求立即
      更正。9 月17日原告要求按圖施工並徹底解決漏水及掉漆
      問題未果，被告之妻竟於下午打電話辱罵原告挑三揀四。
      9 月28日薔蜜來襲主臥更是嚴重漏水流至地板，甚至天花
      板也開始滴水。如今主臥室床頭櫃、地板、更衣間衣櫃等
      都因此發霉腐爛，被告仍堅持不為更正。
  ５、未依電工法規配線有電線走火之虞且多處錯置或無效，必
      須重作，不為更正。水電配線方式於簽約前即確認需套管
      以策安全，原告於4 月7 日發現施工方式不符便當面要求
      水電師傅庚○○並強調天花板喇叭及吊燈位置一定要加強
      承重。原告並於4 月18日再次通知被告配線方式必須符合
      當初的約定。原告9 月初向被告反應多處開關方向不一致
      、餐廳吊燈開關、主臥吊燈開關與設計不符，全室one
      touch 無效等問題需要解決，被告承諾與水電師傅討論解
      決，然而時至9 月17日，原告與被告在現場確認上述問題
      仍未更正。甚至10月6 日原告找來機電廠商勘驗，才赫然
      發現電力配線均未套管而以1.6mm 之白扁線施作，線徑與
      配電箱現有20A 的無熔絲開關容量不符（20A 對應2.0mm
      ），因不符合電工法規（屋內線路裝置規則第16條），恐
      有電線走火危及公共安全之虞。
  ６、二樓客廳天花板與設計圖不符，必須拆除重作，卻不為更
      正。被告為了早日依合約「工程至夾層天花板配線完成後
      」可以請領50% 工程款，雖然明知天花板圖面尚未完成，
      竟然在4 月7 日前便自行釘做天花板。原告於4 月7 日至
      施工現場，發現天花板角材施作低於樑下遮住消防灑水頭
      有危公共安全之虞要求立即修正。被告竟要求原告加價購
      買消防器材加長灑水頭以掩飾天花板太低之過，經本人嚴
      斥此舉有違消防法規且罔顧居住安全，方獲原告囑咐木工
      拆除部份有危公共安全之角材，然破壞進口瓷磚經本人多
      次催促修補至今仍置之不理。二樓天花板亦與設計圖不符
      而要求更正時，被告皆藉口修改為大工程，至今未予更正
      ，連隔離冷氣用的布簾軌道也中斷無法發揮功能。本建物
      位於大樓頂樓，因此有防盜的需求，原告在簽約之初即告
      知被告並特別註記在圖上。工程進行中屢次要求被告主動
      通知廠商在天花板封板之前完成安裝，並負責監工。然而
      被告竟完全相應不理，導致部份線路只能走明線。5 月17
      日原告要求被告協助驗收防盜工程，並處理主臥露台窗戶
      磁簧拉線的問題，被告雖表示會處理，但事實上根本未予
      處理。
  ７、所有浴櫃材質皆不符，且主臥浴櫃面盆位置偏離超過20公
      分致無法裝設排水管，必須拆除重作，均已通知，卻不為
      更正。原告6 月27日即告訴被告孝親房浴櫃右抽會卡到浴
      室門，無法打開。9 月17日於工地現場指出主臥浴櫃面盆
      位置偏離超過20公分以上，無法對齊壁燈及落水管，且所
      有浴櫃材質皆非防潮實木，要求被告更正。
  ８、夾層之施工不符，且木地板、大理石地板已因施工不當，
      造成多處刮痕甚至污損、染色難以復原，均已通知，卻不
      為更正。簽約前即確認夾層之施工為「C 型鋼沖孔以利水
      電配置、電線套管；構中置入隔音玻纖棉增加隔音效果；
      上層使用三合板，C 型鋼與夾板中加入隔震墊：木芯板+
      隔震墊+C型鋼；固定方式：自攻牙螺絲固定」。4 月18日
      要求被告夾層做法必須符合當初所約定。由於6 月1 日主
      臥因雨漏水，導致整個主臥甚至部份書房地板皆已泡水，
      因此特別要求將主臥及部份書房地板拆除並重新鋪設，同
      時要求應先鋪設防潮布再舖夾板及木地板。被告後來表示
      書房夾層皆已按當初承諾施工，要求不需重新鋪設防潮布
      。豈料其施工根本沒有加入隔音玻纖棉及隔震墊。原告於
      2 月25日要求夾層邊緣應對齊戶外觀景區的門，被告也確
      認為中間雙門近主臥室方向邊柱，然而當原告通知被告二
      樓天花板及夾層邊緣皆應對齊戶外觀景區的門柱時，被告
      皆找藉口至今未予更正。甚至夾層樓梯寬度竟由合約上所
      訂110 公分變成83公分。原告7 月17日發現露台南方松地
      板未刷保護漆而多處裂開，且由於僅使用釘槍固定，導致
      許多南方松地板翹曲而高低不平，要求改善。豈料被告以
      一般螺絲固定，導致地板色澤不一，已有多處裂痕，螺絲
      釘鏽蝕已破壞地板、且仍舊未刷保護漆，並且施作面積大
      小也與設計圖不符。
  ９、SPA 區施工不良且未完工，均已通知，卻不為更正。原告
      5 月9 日反應SPA 區掉漆嚴重，5 月13日反應SPA 區下層
      壓克力板之矽利康（參差不齊）清晰可見，且玻璃板內產
      生水氣無法消除，東一塊西一塊極不美觀，要求改善方案
      。9 月17日重申上述問題皆未處理，而且上方隔板尚未安
      裝，鐵工師傅丙○○表示被告並未指示，於是當場向被告
      再次要求處理，被告僅表示知道了，但至今仍未處理。
五、原告可否依室內設計工程承攬合約書第10條第1款為逾期罰
    款之主張並利息之主張，金額為何？
（一）先位主張，依室內設計工程承攬合約書第10條第1款，按
      日以工程總價千分之一，以97年5月29日之翌日起算至97
      年9月21日解除契約之日，即新台幣264,477元【計算式：
      0000000元0.001115日＝264477元】。
（二）備位主張，依室內設計工程承攬合約書第10條第1款，按
      日以工程總價千分之一，以97年5月29日之翌日起算至97
      年11月21日解除契約之日，即新台幣404765元【計算式：
      0000000元0.001176日＝404765元】。
六、原告可否主張非財產上之損害賠償並利息之請求？
    原告依民法第227 條之1 主張之因債務不履行侵害人格權之
    損害賠償，早已提出原證54、原證55與相關照片、資料，並
    經鈞院履勘，試問被告所為，難道未造成原告之健康（來往
    奔波）、名譽（配偶被訴毀謗）、自由（使用房舍）、隱私
    （房舍居住）等之不法侵害人格法益而情節重大？（參臺灣
    板橋地方法院92年度訴字第1504號民事判決）並被告錯誤引
    用學者文獻，顯然有所誤會。因為此為請求權競合學說適用
    之說明，而非不得行使。
七、為此聲明請求：
（一）先位訴之聲明
  １、被告應給付原告2,020,000元，及自起訴狀繕本送達翌日
      起至清償日止，按年息百分之5計算之利息。
  ２、被告應給付原告264,477元，及自起訴狀繕本送達翌日起
      至清償日止，按年息百分之5計算之利息。
  ３、被告應給付原告300,000元，及自起訴狀繕本送達翌日起
      至清償日止，按年息百分之5計算之利息。
  ４、原告願供擔保，請准假執行。
  ５、訴訟費用由被告負擔。
（二）備位訴之聲明
  １、被告應給付原告2,020,000元，及自起訴狀繕本送達翌日
      起至清償日止，按年息百分之5計算之利息。
  ２、被告應給付原告404,765元，及自起訴狀繕本送達翌日起
      至清償日止，按年息百分之5計算之利息。
  ３、被告應給付原告300,000元，及自起訴狀繕本送達翌日起
      至清償日止，按年息百分之5計算之利息。
  ４、原告願供擔保，請准假執行。
  ５、訴訟費用由被告負擔。
貳、被告答辯如下：
一、原告於97年10月5日寄發與被告之新竹武昌街郵局013號存證
    信函第10頁自承：「…然時至本人因台端違約之故取回建物
    鑰匙日止（九十七年九月十八日）…」。故系爭工作物已於
    97年9 月18日由原告取得佔有。再酌以，證人丁○○於98年
    6 月4 日於鈞院證稱：「…差不多做了1 個多月，一直做到
    約再2 天就可以完工，當時剩窗框、窗邊及一些檯面，但被
    告告訴我鑰匙被原告拿走無法進入，我們就停工了…」，可
    見原告取回鑰匙當時，系爭工程已達完工可以使用之狀態。
    而被告訴訟代理人於鈞院98年5 月21日言詞辯論時並表明：
    「若真有原告所說之瑕疵，被告願意修補。」惟原告訴訟代
    理人表示：「不同意被告繼續修補，因為我們已依契約及法
    律規定解除契約。」是縱如原告所指系爭工程有瑕疵，原告
    亦已明白表示拒絕被告之修補，原告既已佔有工作物，復又
    預先表示拒絕修補，當不能謂被告尚未完工。
二、關於原告是否已通知解約及得否主張解約：
（一）原告97年9月21日新竹武昌街郵局存證信函第1551號並非
      向被告表示解除契約，該信函內容提及：「…於民國九十
      六年六月一日、民國九十七年七月二十七日、民國九十七
      年九月十三日…終止與台端之室內設計工程承攬合約…」
      ，而原告果於函文所提之9 月13日終止合約後不過數日，
      隨即於97年9 月18日取回鑰匙，足見原告確實是本於終止
      而非解除合約之意思發出上開函文。再佐以，前開函文提
      及要求被告：「支付違約金總計新台幣壹佰參拾陸萬柒仟
      伍佰零捌元整。」，而非要求被告回復原狀返還已付之全
      部價金，益證原告係出於終止契約之意思而發文。按「解
      釋契約，固須探求當事人立約時之真意，不能拘泥於契約
      之文字，但契約文字業已表示當事人之真意，無須別事探
      求者，即不得反捨契約文字而更為曲解。」（最高法院17
      年上字第1118號判例參照）。同理，原告既已於前開函文
      內明確表示終止契約，請求賠償之意，即無事後任意曲解
      函文文字，認為係解除契約之理（該存證信函內文無隻字
      提及解除契約）。
（二）關於原告主張解約是否有理：
  １、兩造室內設計工程承攬合約書第10條第3 款約定：「工程
      進行中甲方發現工程用之材料或施工與本合約不符時，應
      即通知乙方更正，乙方應邀同甲方查驗更正之，甲方如怠
      為通知乙方更正，則視為甲方同意變更，若查驗屬實而乙
      方經甲方通知而不為改正時，甲方得主張解除合約」。被
      告否認於工程進行中有材料及施工與合約不符，且經兩造
      會同查驗屬實，經原告通知被告而不為改正之情形，理由
      詳歷次答辯狀及本次答辯狀。原告主張有何於兩造室內設
      計工程承攬合約書第10條第3 款約定之情事，應由原告負
      證明責任。
  ２、按「按承攬契約，在工作未完成前，依民法第五百十一條
      之規定，定作人固得隨時終止契約，但除有民法第四百九
      十四條、第五百零二條第二項、第五百零三條所定情形或
      契約另有特別訂定外，倘許定作人依一般債務遲延之法則
      解除契約，則承攬人已耗費勞力、時間與鉅額資金，無法
      求償，對承攬人甚為不利，且非衡平之道。關於可歸責於
      承攬人之事由，致工作不能於約定期限完成者，除以工作
      於特定期限完成或交付為契約之要素者外，依民法第五百
      零二條第二項之反面解釋，定作人不得解除契約。一般情
      形，期限本非契約要素，故定作人得解除契約者，限於客
      觀性質上為期限利益行為，且經當事人約定承攬人須於特
      定期限完成或交付者，始有適用。」最高法院89年度台上
      字第2506號判決意旨參照。
  ３、就原告主張解除契約之9項理由駁斥如後：
    (1)關於完工期限並非契約要素，故無民法第502條之適用、
      及被告遲延完工另應歸咎原告未事先告知假日不得施工，
      證人丁○○證稱：「但後來開始作之後，週六、週日無法
      施工，有時下雨也無法施工，或是更改顏色重新噴漆…我
      接手時原來週六、週日都不能施工…」（見鈞院98年6月4
      日言詞辯論筆錄）、另原告有變更設計或追加施工等情，
      變更部分例如證人丁○○證稱：「當時金色的部分原是古
      銅色，後來業主告訴被告要改金色，所以我重新噴漆過。
      」（見同日言詞辯論筆錄）。至於原告將未依期限完工，
      主張列入所謂「經被告查驗屬實，仍不為更正」項目，被
      告駁斥如下：依兩造承攬合約書第10條第3 項約定，限於
      「工程用之材料或施工與本合約不符時」，方由原告通知
      被告更正，若查驗屬實而被告經原告通知而不為更正時，
      原告方得解除契約。因期限並無更正與否之問題，也與材
      料或施工無關，縱有遲延，亦無上開約定之適用。
    (2)關於木作補土及噴漆材料，原告主張必須全部拆除重作：
      證人丁○○證稱：「…差不多做了1個多月，一直做到約
      再2天就可以完工，當時剩窗框、窗邊及一些檯面，但被
      告告訴我鑰匙被原告拿走無法進入，我們就停工了」、「
      如果已施作錯誤，就必須將原來水泥漆磨平，再重新噴底
      漆，但兩種漆材質有時衝突，水泥漆又會起泡脫落，就必
      須再批土細磨再噴一次漆，工作很繁瑣，比新作還要麻煩
      」、「除了踏階是胡桃色，其他都是百合白，是被告告訴
      我這些顏色，百合白的顏色需要自己調色，因為噴漆沒有
      現成的原料，我依據色板調好噴了一些，原告有來看沒有
      意見，我才繼續噴。我去接的時候樓梯踏階還沒有上色，
      是原木色，但木頭花紋深淺有不同，如果噴太淺無法蓋過
      花紋…」（見鈞院98年6月4日言詞辯論筆錄）。至證人丁○○認為除門片厚度表面的地方未先上AB膠，則其上的油
      漆恐會脫落，除此之外其餘伊都敢保固。而關於門片厚度
      表面的油漆自始至終均不在原告主張瑕疵之範圍，可見該
      部分施工確實無虞。綜合證人丁○○上開所證，木作補土
      及噴漆部分並不需全部拆除重作，且被告確實委請證人丁○○依原告之意思施工（如上，甚至連原告噴漆要改顏色
      也都依照其意思重噴），並未不為更正，是原告此部分之
      主張顯有不實。
    (3)關於原告主張天花板封平致空調無出口問題：
      證人甲○○於鈞院98年7 月10日言詞辯論期日證稱：「在
      我木作進場開始那幾天，兩造曾會同冷氣廠商到現場查看
      ，原告太太曾當場表示頂樓很涼，風很大，應該不需要裝
      設冷氣，我剛開始有ㄧ段時間我記得原告他們有在考慮是
      否裝設冷氣，我們才封天花板的板材…」；而證人甲○○
      亦證稱：「（問：1樓天花板後來是否拆除重做？何故？
      拆除重做部分被告是否尚須給付額外工程款？若未按圖施
      作，被告要求你重做，是否仍可以向被告請求給付工程款
      ？）有，是被告要求我拆掉重做，好像是因為天花板造型
      的高度作變更。要，因為我是照他的指示施工。若未按圖
      施作，被告要求我重做，我就不會加收錢。」查原告連天
      花板造型高度都會去斟酌注意，一發現原設計不符其意思
      ，即要求變更，設若天花板封平不是出於原告夫婦指示，
      原告不可能未察覺，且一旦察覺，必定要求被告更正。惟
      查，關於冷氣出口之事，原告於97年9 月17日取走施工鑰
      匙被告自此無法進場之前，從未曾就此通知更正，以此可
      證天花板封平確實出於原告意思。而原告所提出之證物29
      「工程聯繫單」發文日期為97年10月8 日，係在被告無法
      進入工地之後所製作，自無法證明原告曾通知被告改正而
      被告拒絕改正情事，原告以此事由主張解約，亦無理由。
      況查，原告亦不否認一樓天花板有應其要求拆除重做，原
      告要求拆除係因「天花板造型高度做變更」（參見鈞院98
      年7 月10日言詞辯論筆錄證人甲○○之證詞），證人甲○○更證稱該部分拆除重做之天花板必須向被告另外收費，
      因為：「若未按圖施作，被告要求我重做，我就不會加收
      錢。」足見一樓天花板第一次施作完畢，已有按圖施工，
      嗣因原告以造型高度變更指示被告重做，被告方命證人甲○○重做。而若天花板未留出口並非出於原告意思，於第
      一次拆除時原告即會立即反應，而於第二次施作時預留。
      原告時常至工地查看，對於各個細節非常講究，於要求拆
      除重做時也未指示冷氣預留出口，顯違常理。
    (4)關於原告主張被告未按圖施工，導致主臥陽台漏水必須重
      做云云：
    原告庭呈如鈞院卷二第67至70頁97年5 月31日主臥室地板
      滲水照片數幀，謊稱主臥室地板仍有積水瑕疵云云，經鈞
      院提示上開照片予證人甲○○，甲○○證稱：「（問：地
      板浸水部份是否你拆除重做？床頭背面板底下之木板是否
      一併拆除？被告是否指示將全部地板拆除？被木作覆蓋的
      部分是否得確認是否浸水？）該部分拆除不是我拆的，只
      有角落比較難拆的部分是我拆的，重新施作是我做的。…
      」（見98年7 月10日言詞辯論筆錄），是原告上開照片所
      示之底板，均已更換完畢，原告仍提出爭執，實非可取。
      原告自承「主臥陽台門窗於建商變更設計時已經退掉，一
      旦下大雨勢必波及客廳大理石地板…」等語。是二樓（即
      夾層）陽台門窗是原告自己向建商變更設計而退掉，以致
      該陽台完全無遮蔽，而兩造承攬合約書工程報表，並無二
      樓陽台之施工，何來原告所謂「主臥室陽台是當初簽約時
      列為首要完成的工程」之說？被告原規劃於3 月25日裝設
      陽台玻璃，並於3 月初向原告報價，原告遲不確認，甚至
      出國，直到97年4 月中原告方確認要追加主臥室陽台工程
      ，而所謂97年4 月2 日漏水正好在原告出國期間，原告向
      建商退掉陽台門窗，應自行或要求建商提供暫時遮蔽，益
      證此乃原告疏失造成，被告基於維護工地尚協助原告找來
      建商處理，椰林建設公司曾姓工地主任責怪是因為原告欲
      把陽台變更為更衣室，要求建商將陽台排水口封死，才會
      造成陽台水溢流至室內。原告未反躬自省，乃竟認為浸水
      責任在被告，實無理取鬧。雖如此，被告當時於儘量滿足
      客戶需求之考量下，仍囑咐證人甲○○將浸水之地板拆除
      重作，詎原告仍誣指「催告未果」。
    至窗框部分，原告主張97年9 月17日有通知被告按圖施工
      解決漏水問題、9 月28日薔蜜颱風來襲主臥嚴重漏水云云
      。經查，97年9 月17日以後，被告已無法進入工地，原告
      更未通知被告修改主臥玻璃，證人丙○○則是證稱：「有
      ，是我去修補的，陽台外推的屋頂與牆壁接縫處，適用矽
      利康的方式來修補，共修補過3 次，而且有修補完成，不
      會再漏水。我有去看過，陽台外推的另一邊修邊處的地方
      ，我都有處理完成，不會再漏水」、「（被告訴訟代理人
      問：9 月29日去現場有看到何處的天花板有新的漏水痕跡
      ？）是陽台天花板有一處很小的地方漏水，約4 公分左右
      ，我後來沒有去，因為我10月4 日就住院了。我沒有和被
      告說明，因為是楊先生叫我去的。」（見98年6月4日言詞
      辯論筆錄）。由上述可知，原告根本未通知被告，而是直
      接找證人丙○○，且在薔蜜強烈颱風過境影響之下，天花
      板僅有一小處4 公分水痕，尚難認為瑕疵，原告卻誇稱漏
      水流至地板，實不足取。
    至原告質疑被告施工不良導致餐廳上方落水管破裂而漏水
      云云。此部分證人丙○○證稱：「沒有，不是落水管，是
      牆壁裡的水管，是因為我鑽洞的時候不小心鑽破的，我有
      立即修補，就沒有漏水了。」（見鈞院98年6月4日言詞辯
      論筆錄）。原告質疑之處，即所謂餐廳上方漏水，是從陽
      台門檻下漏至屋內夾層下流入裝潢的天花板內，此為建商
      施工不良所致，建商椰林建設公司現場曾姓副理也知道這
      問題，曾二次派師傅到陽台門檻周邊施作漏水修補。與被
      告鐵工洪師傅，施作夾層鋼樑栓無關，此節有建商前往修
      繕之現場照片可證。
    (5)關於原告主張被告未依電工法令配線，有失火之虞必須重
      作云云：
      證人庚○○證稱：「(1)線材都有符合國家標準。(2)未套管
      ，一般住家室內裝潢都不會套管，是有特別要求的工程才
      會套管，例如公司或工廠，我20年來承作裝潢水電工程，
      住家幾乎沒有在套管，一般都使用白扁線直接拉線…」、
      「（被告訴訟代理人問：是否能確認現場建商有給原告所
      謂one-touch 功能？）此部分我沒有辦法確定。」（見鈞
      院98年7 月10日言詞辯論筆錄）依證人所述，電線配線部
      分並無違反電工法令之處，且原告一再主張建商有配給所
      謂one-touch 功能而該功能遭被告施工錯誤而破壞云云，
      就建商是否於系爭建物配有所謂one-touch 功能，被告否
      認之，此部分亦未見原告舉證。
    (6)關於原告主張二樓天花板與設計圖不符，必須拆除重作卻
      不為更正云云：
      就二樓天花板何處施工不符，未見原告舉證，原告僅泛稱
      「二樓天花板亦與設計圖不符而要求更正時，參證41、證
      42」（原告98年2月17日民事答辯暨調查證據聲請狀第9頁
      、原告98年6月25日民事答辯狀第5頁），而原告證41、證
      42未見原告提及與「二樓天花板亦與設計圖不符而要求更
      正」相關之事項，令被告不知原告主張之依據為何。
    (7)關於原告主張浴櫃材質、安裝位置不符云云：
      原告自行發包禹辰衛浴施作主臥室及孝親房大理石檯面，
      被告再配合已施作之檯面安裝櫃體，櫃體寬度與長度是配
      合檯面而施作。而如廁或洗澡必先關上浴廁門，門若不關
      ，抽屜會卡住門，浴廁空間較小，空間運用本即受限較大
      。而且若強要說不妥，也應歸咎禹辰衛浴，被告櫃體必定
      依檯面位置配合安裝。浴櫃本身波麗木板加噴漆就有防潮
      功能，原告於本件起訴之前未曾就浴櫃防潮功能有所爭執
      ，未曾通知被告更正（事實上被告否認有更正之必要），
      自未符合兩造承攬合約書第10條第3項解除權之約定。
    (8)關於原告主張夾層施工不符約定、木地板大理石板刮痕無
      法修復云云：
      原告證32並未通知書房地板要拆除，原告空言主張6月1日
      書房地板皆已泡水，故要求書房地板重新鋪設云云，洵無
      足採。又原告所提出之證50，僅原告片面意見，工程何處
      需鋪設防潮布應依兩造契約約定，而非原告單方自行認定
      ，原告一再無中生有，實非可取。至樓梯寬度，依設計圖
      面指出樓梯板110公分寬，現場樓梯板寬度亦是110公分，
      原告誤導現場扶手距離83公分應更正為110 公分，實指鹿
      為馬，意圖矇騙鈞院之舉。至戶外南方松部分，證人甲○○證稱：「是新的建材…我釘好南方松就先退場，直到房
      間木質地板要釘，我才再進場…只知道後來有一些木材彎
      曲變形，我們就將面板拆掉並淘汰變形的板材，這第2 次
      補充淘汰板材所用的南方松也是新品，但第1 次所用未變
      形的板材就繼續使用…」（見鈞院98年7 月10日言詞辯論
      筆錄）。至地板磨損、刮痕部分未見原告舉證，被告否認
      之，被告亦未曾接獲原告更正之通知。
    (9)SPA 區鋼材油漆脫落部分，因油漆部分按工程慣例都是於
      最後收尾一併時處理，被告並未拒絕就該部分為修補，至
      矽利康參差不齊部分，雖未明顯，但被告有將其修為平整
      ，故此後原告未再通知改正。
    (10)其他：至原告另稱二樓夾層鋼樑銜接為瑕疵云云。經查，
      證人丙○○業於鈞院訊問時證稱：「（被告訴訟代理人問
      ：夾層鋼樑有銜接的情況原告是否知悉？知悉後有無表示
      意見？）有，他有去現場看，所以他知道，他也希望要用
      鐵板補強，那時我們都在場，我們後來也有用鐵板補強。
      」（見鈞院98年6月4日言詞辯論筆錄）。而原告對於鋼樑
      銜接部分，自始未主張係被告應更正而未予更正之部分，
      僅於詢問證人時突然提問所謂鋼樑銜接問題，經證人丙○○證稱原告知情且指示補強方式之後，原告即又不再主張
      該處為瑕疵，此益徵證人丙○○所述真實無訛，原告係就
      先前無爭執之施工於訴訟後故意爭執（此與吧台後變更施
      工為玻璃磚牆置物櫃，原告原否認有變更，並一再提出爭
      執，謂被告施工錯誤云云，經被告庭呈經過原告簽認之之
      手繪圖，原告方承認有變更，如出一轍）。
三、承上，原告解除契約既無理由，則原告主張被告應返還其已
    付全部工程款，自亦無理。
四、關於遲延違約金部份：
（一）兩造承攬合約書關於施工期限約定自97年3 月15日起至97
      年5 月29日止，惟此乃就週六、日能正常施工之情況，於
      76工作天內完工而為約定。事後被告進場，方發現原告房
      屋所在社區規定週六、日不得施工，原告卻隱匿社區週六
      、日不得施工之規定。因社區規定週末不得施工，非可歸
      責於被告，此部分應予延長工期。依原告起訴狀附件「耶
      林尊邸B12 裝潢設計工程進度管制表2008.3.4」所載，該
      表「預定執行日期」所列之3/2（日）、3/ 15（六）、3/
      16（日）、3/22（六）、3/23（日）、4/5 （六）、4/20
      （日）、4/26（六）、5/4 （日）、5/10（六）、5/17（
      六）、5/18（日）均為假日，但仍列為工程進度，由此可
      見，兩造承攬合約書關於施工期限之約定，確實是將週末
      六、日規劃為可以施工。
（二）原告於97年3月18日方要求追加音響配線及監視系統配線
      ，造成一樓天花板要等候原告交付音響、監視器配線圖才
      能封板，此外因追加該配線工作，也造成工程延宕。
（三）原告於97年4月2日又要求修改已按圖施作之二樓戶外SPA
      區玻璃接面，將原先玻璃框角架去除。
（四）原告於97年4 月13日大幅修改設計圖，因此延宕工程：
      原告於97年3 月8 日簽認施工設計圖，事過月餘，原告於
      同年4 月13日，大幅修改設計圖，前後兩份設計圖之差別
      如下：
  １、和室：增加CD收納櫃，書架及下方收納櫃深度減少。
  ２、樓梯間旁邊「飛機模型櫃」不做；樓梯出口加圓柱二支。
  ３、客廳：增加落地窗下座椅。
  ４、孝親房：減少施作床邊矮衣櫃、書桌置物架減少（L 型改
      成單邊）、矮牆線板增加、增加床頭櫃床頭收納櫃。
  ５、二樓小陽台全部施工均減縮：南方松地板、LED 地燈、水
      電配線、植栽（全部減9 萬5千元）。
  ６、客房：矮櫃矮桌面減帳、增加床頭收納櫃、廁所牆面中間
      線板修改。
  ７、二樓書房區：靠近小陽台露台左側書櫃不做。
  ８、二樓飲水區：小吧台不做。
  ９、主臥房：增加衣櫃百葉門、增加床頭收納櫃、廁所增做鋁
      門。
  １０、一樓靠近臥房一側之公共浴廁：增加鋁門。
  、二樓樓梯帷幕扶手改成鍛造。
  、每一房間衣櫃210 公分上面增加活動櫃30公分。
（五）原告4 月份回國之後，要求將二樓天花板提高：原設計圖
      天花板距地板270 公分，原告要求天花板與樑切齊即可，
      返國後卻又要求提高天花板。
（六）原告於97年4 月29日通知被告將一樓吧台改成玻璃磚牆置
      物櫃，被告於5月1日修圖，圖面前後修改三次，至5月7日
      第三次修圖原告才同意按修改後圖面施作。
（七）一樓客廳面對落地窗左側餐櫃被告原已按圖施作完畢，原
      告卻於97年5月4日向被告表示：餐櫃柱頭花紋太小、兩側
      立柱間距太小，餐櫃線板亦不合其意，要求被告將餐櫃拆
      除重做。
（八）被告已施作，位於二樓書房區書櫃牆之活動門原設計為拉
      式活動門（兼書櫃），被告於97年5月7日要求更改為彈式
      ，而且該片兼作門使用之書櫃，改為單純之門板。
（九）原告於97年5月7日要求將二樓主臥室衣櫃百葉門拉式衣櫃
      （衣櫃置於牆面凹槽，衣櫃可以整個拉出），改為隱藏門
      ，此部分被告已經備料，除損失材料費外，該部分必須停
      工另外設計、繪圖，亦因此延誤工時。
（十）一樓臥房廁所牆面飾板牆修改：原設計為線板裝飾牆，被
      告已經施作，97年5月7日原告要求變更為方格海綿繃布飾
      板，被告應原告之要求拆除重作，於5 月20日量製繃布部
      飾板，底板也已裁製完成，原告卻又要求變更為壁紙。
（十一）一、二樓樓梯間書櫃門兼踏板下方承重鋼管支撐點究竟
        以外凸加立板（原設計），而原告有意改成在牆內鑿孔
        支撐，被告為此再畫一次設計圖，原告收到圖面後要求
        被告等候通知，被告等候了5 天，原告方通知照原設計
        施工。
（十二）二樓樓梯扶手原設計木作扶手，係依原告預備在扶手內
        側書櫃區擺放電視而設計，原告後來變更主意，不在此
        區擺放電視，於97年5 月13日要求被告將電視檯面刪除
        ，被告因此重新繪圖；至5 月14日，原告復要求將扶手
        寬度由原先8公分改為16公分，被告只得將已施作之8公
        分寬扶手拆除重作。
（十三）二樓陽台園藝植栽區、及流水景觀區原設計如附圖（證
        物6 ），為被告手繪創作，頗耗工時，且流水區已經備
        料正要翻模製作。原告卻於97年5 月15日要求被告變更
        設計，被告改以Ａ、Ｂ案併陳（證物7 ），原告均不中
        意，被告幾經波折，再陳Ｃ案給原告（證物8 ），原告
        同意Ｃ案，被告訂料之後，原告又翻案不要Ｃ案，列為
        減項工程，目前Ｃ案之流水雕像仍在被告公司處。
（十四）一樓樓梯第一階原設計寬度左、右各多出第二階20公分
        ，被告施作之後，原告於97年5 月20日又要求拆除重作
        ，減縮為左、右各18公分。
      綜上所陳，系爭工程未能於約定期限內完工，原告亦有可
      歸責之原因，是故縱認為被告應負遲延責任，違約金之起
      算時點，亦非以原契約所定之97年5 月29日為完工日，契
      約內容已因追加、變更項目而大幅更動，自亦不能以上開
      期日為完工日。
五、關於原告主張精神慰撫金部分：
    按「若依法條競合說，謂侵權行為之規定於債務不履行不適
    用之，無異剝奪被害人依侵權行為之規定請求賠償之權利。
    尤其如患者經治療後，因醫師之過失而致死亡者，對於生命
    權被侵害發生之損害，其繼承人即無從向醫師請求賠償。蓋
    生命權被害前，因醫師債務不履行發生之損害賠償請求權，
    固可為繼承之標的；生命權被害剎那，人格消滅，即無權利
    主體可得主張生命權受損害並行使因債務不履行發生之損害
    賠償請求權，其繼承人即無此項權利可資繼承。此所以民法
    第二二七條之一規定：『債務人因債務不履行，致債權人之
    人格權受侵害者，準用第一百九十二條至第一百九十五條之
    規定，負損害賠償責任。』旨在使被害人依債務不履行而請
    求賠償人格權被侵害所致損害時，得依侵權行為之法律關係
    而為請求時，同獲保障。可見修正之目的即在尋求請求權競
    合時，相互間法律關係的平衡，任由債權人行使，避免法律
    割裂適用，顧此失彼，以求債權人的人格法益不致因主張債
    務不履行或侵權行為之法律關係而有差別效果。」（孫森焱
    著民法債編總論下冊，第603 至604 頁）。本件被告堅決否
    認債務不履行，縱有債務不履行情事，亦不同時構成權利之
    侵害（蓋所謂侵害他人之權利，指妨害他人對於人格權、身
    分權、物權及智慧財產權之行使或享有），本件實則並非請
    求權競合，原告僅主張被告違反契約約定而行使解除權，自
    無民法第227條之1規定之適用；再者，如上學說見解，民法
    第227條之1規定，修正目的：「在尋求請求權競合時，相互
    間法律關係的平衡，任由債權人行使，避免法律割裂適用，
    顧此失彼，以求債權人的人格法益不致因主張債務不履行或
    侵權行為之法律關係而有差別效果」，顯然並未創設「債權
    人於債務人未依債務本旨履行時，除依債務不履行規定行使
    權利之外，債務人另應負賠償精神慰撫金之責任。」是原告
    主張解除契約請求被告返還已受領之工程款之外，另應賠償
    金神慰撫金云云，顯係誤解法律規定。
六、為此答辯聲明：
（一）原告之訴駁回。
（二）訴訟費用由原告負擔。
（三）如受不利益判決，請准供擔保免予假執行。
參、本件經兩造同意並簡化爭點如下：
一、系爭室內裝潢工程原告主張約定之完工期限為97年5 月29日
    ，被告主張系爭工程之完工期限為97年8 月10日，依兩造上
    開主張被告是否完成本件工程？如有完成，完工日期為何？
二、原告於先位聲明主張系爭工程於97年9 月21日以存證信函向
    被告解除契約，備位聲明主張系爭工程於97年11月27日以起
    訴書狀載明解除契約之意思表示並送達被告時解除契約，有
    無理由？被告主張系爭工程縱使未完工，亦已於97年9 月22
    日上開存證信函送達被告時生終止系爭承攬契約之效力，有
    無理由？
三、原告請求被告應返還已給付之工程款202萬元，有無理由？
四、原告主張違約罰款先位聲明請求被告應給付新台幣264,477
    元及法定遲延利息，有無理由？如前開先位聲明無理由，另
    主張違約罰款備位聲明請求被告給付新台幣404,765 元及法
    定遲延利息，有無理由？
五、原告主張請求被告應給付因人格權受損非財產上之損害賠償
    30萬元及法定遲延利息，有無理由？
肆、法院得心證之理由：
一、系爭室內裝潢工程原告主張約定之完工期限為97年5 月29日
    ，被告主張系爭工程之完工期限為97年8 月10日，依兩造上
    開主張被告是否完成本件工程？如有完成，完工日期為何？
（一）查兩造於97年2 月28日簽訂系爭新竹縣竹北市○○○路○
      段27號12樓室內設計工程承攬合約書，業由原告提出合約
      書影本為據，並為被告所不爭執，堪可信實。
（二）又依該系爭室內設計工程承攬合約書第3 條約定：「施工
      期限：自民國97年3 月15日起至民國97年5 月29日止，
      ... 但因不可抗力之事變或其他不可歸責於乙方之事故致
      工程進度受影響時，經甲乙雙方認同後，應照不能工作之
      實際日數延長工作期限」（見本院卷一第9 頁），原告主
      張完工期限應為97年5 月29日。被告固辯稱：事後被告進
      場，方發現原告社區房屋所在社區規定週六、日不得施工
      ，…，固以工作日數往後遞延完工期限為97年8 月10日云
      云。惟查，被告於97年3 月15日進場施工後，復於97年4
      月18日以電子郵件向原告陳稱：「...1. 今天上午與楊先
      生會勘房屋現場及天花板/ 配線（完成）ＯＫ：請領工程
      款50% 新台幣壹佰壹拾肆萬玖仟玖佰元正*2. 其他木作都
      繼續施工都在進度之前了---***希望今明兩日能告知領取
      工程款. 謝謝"...」等語，有該電子郵件列印書面一件可
      稽（見本院卷第一第147 頁），足見被告施工一個餘月，
      猶表示工程進度超前，且未提及因訂約前不知週六、週日
      不得施工，致工期應遞延之事，從而其辯稱因系爭工程社
      區規定不得於週六、週日施工，致工期遞延，完工期限應
      延長至97年8 月10日云云，即非可採，是此，原告主張系
      爭工程依兩造契約約定之完工期限應為97年5 月29日，可
      資憑信。
（三）再查，本件工程於訴訟繫屬後，經本院於98年3 月23日至
      現場勘驗，工程內容大致均已施作，但細部細節猶有多處
      有瑕疵或未完全完成，此有本院當日勘驗筆錄詳載逐項勘
      查之記錄表在卷可參（見本院卷一第226 頁至第246 頁）
      ，被告雖辯稱其已完成工程，僅有少數未修補，且因原告
      97年9 月17日逕將工地上鎖並收回鑰匙，致無法繼續入內
      施工云云。惟核諸原告提出之各項事證，及本院到場履勘
      所見情形，可認系爭工程尚未完工，縱原告確有於97年9
      月17日收回工地鑰匙拒絕被告工人入內施工情事，其至97
      年5 月29日系爭契約約定完工期限日前，尚未完成本件工
      程，已可認定無訛，進而，本件工程迄至訴訟中仍未完工
      ，亦足堪認定。
二、原告於先位聲明主張系爭工程於97年9 月21日以存證信函向
    被告解除契約，備位聲明主張系爭工程於97年11月27日以起
    訴書狀載明解除契約之意思表示並送達被告時解除契約，有
    無理由？被告主張系爭工程縱使未完工，亦已於97年9 月22
    日上開存證信函送達被告時生終止系爭承攬契約之效力，有
    無理由？
（一）按「解釋契約，固須探求當事人立約時之真意，不能拘泥
      於契約之文字，但契約文字業已表示當事人之真意，無須
      別事探求者，即不得反捨契約文字而更為曲解。」（最高
      法院17年上字第1118號判例意旨參照）。
（二）經查，本件原告於97年9 月21日新竹武昌街郵局存證信函
      第1551號表示稱：「…經多次催告於民國九十七年九月十
      七日止仍有多項噴漆油漆水泥漆工程窗簾工程壁紙工程燈
      飾等工程未完成。又違反合約第十條罰則第三款施工品質
      多處不符標準，於民國九十七年六月一日、民國九十七年
      七月二十七日、民國九十七年九月十三日皆因大雨或颱風
      漏水終止與台端之室設計工程承攬合約並提出違約賠償，
      同時…。限台端於收到本函五日內或民國九十七年九月三
      十日前支付違約金總計新台幣壹佰參拾陸萬柒仟伍佰零捌
      元整。…」等情，有該存證信函影本在卷可稽（詳本院卷
      一第22、23頁），且該存證信函於97年9 月22日送達被告
      ，為兩造所不爭執。審諸上開函文原告明確表明終止承攬
      契約，並要求被告：「支付違約金總計新台幣壹佰參拾陸
      萬柒仟伍佰零捌元整。」，而非要求被告回復原狀返還已
      付之全部價金，足見原告確係本於終止契約而非解除合約
      之意思發出上開函文，該存證信函既於97年9 月22日送達
      被告，其終止契約之意思表示即生效力，兩造間之系爭工
      程承攬契約亦於97年9 月22日終止，可堪認定。原告於本
      件訴訟起訴時固主張該存證信函係對被告解除系爭工程契
      約，又如未生解除契約效力，即以起訴狀繕本送達被告時
      為解除契約之表示云云，核該系爭契約既於97年9 月21日
      由原告向被告為終止之表示，並於同年月22日送達被告，
      該契約於是時即已終止，則該存證信函既非為解除契約之
      表示，前已述明，契約終止後亦無從於事後提出本件訴訟
      時再為解除契約之表示，原告此部分之主張，委無可採。
三、原告請求被告應返還已給付之工程款202萬元，有無理由？
（一）按工作已完成之部分，於定作人為有用者，定作人有受領
      及給付相當報酬之義務，民法第512條第2項定有明文。
（二）經查，本件兩造系爭工程承攬契約業經原告於97年9 月21
      日向被告為終止契約之表示，並於97年9 月22日送達被告
      而生終止契約之效力，已見前述，核諸前開法條規定，本
      件工作物經本院勘驗時，已完成大部分之工程，其雖有瑕
      疵，然客觀以言，尚未達不堪使用之程度，則原告就該等
      完成部分即有受領工作物及給付相當報酬之義務。是則，
      本件系爭契約既為終止而非解除契約，原告主張因解除契
      約而請求被告回復原狀返還已給付之工程款202 萬元，即
      非有據，無得准許。
四、原告主張違約罰款先位聲明請求被告應給付新台幣264,477
    元及法定遲延利息，有無理由？如前開先位聲明無理由，另
    主張違約罰款備位聲明請求被告給付新台幣404,765 元及法
    定遲延利息，有無理由？
（一）原告先位主張，依室內設計工程承攬合約書第10條第1 款
      ，按日以工程總價千分之一，以97年5 月29日之翌日起算
      至97年9 月21日解除契約之日，即新台幣264,477 元【計
      算式：0000000 元0.001 115 日＝264477元】等情，
      並提出承攬合約書為據。經查，依系爭兩造工程契約第10
      條第1 款約定：「(1)逾期罰款：如工程未能按期完成，乙
      方（即被告）應按日以工程總價千分之一償還甲方，...
      。」，有該合約書可稽 (見本院卷一第9 頁）。本件兩造
      約定之完工期限為97年5 月29日，前已敘明，被告遲至97
      年9 月22日契約終止時，猶未完工，依上開契約約定，按
      日以工程總價千分之一，以97年5 月29日之翌日起算至97
      年9 月22日終止契約之日，即新台幣266,777 元【計算式
      ：2,299,800 元0.001 116 日＝266,777 元，元以下
      四捨五入】，原告主張於此範圍內及法定利息，為有理由
      ，應予准許，逾此範圍之請求，尚有未合，應予駁回。
（二）原告另以備位主張，依室內設計工程承攬合約書第10條第
      1 款，按日以工程總價千分之一，以97年5 月29日之翌日
      起算至97年11月21日解除契約之日，即新台幣404,765 元
      【計算式：2,299,800 元0.001 176 日＝404,765 元
      】云云。查其先位主張既已部分有理由，如前項所述，其
      備位主張及請求，即非法所許，應予駁回。
五、原告主張請求被告應給付因人格權受損非財產上之損害賠償
    30萬元及法定遲延利息，有無理由？
（一）原告主張其依民法第227 條之1 主張之因債務不履行侵害
      人格權之損害賠償，並提出原證54、原證55與相關照片、
      資料，被告所為已造成原告之健康（來往奔波）、名譽（
      配偶被訴毀謗）、自由（使用房舍）、隱私（房舍居住）
      等之不法侵害人格法益而情節重大（參臺灣板橋地方法院
      92年度訴字第1504號民事判決）云云，惟為被告所否認。
（二）按債務人因債務不履行，致債權人之人格權受侵害者，準
      用民法第195 條之規定，應負損害賠償責任，民法第227
      條之1 固定有明文。惟侵害人格法益須情節重大者，始得
      準用民法第195 條請求非財產上損害賠償（臺灣高等法院
      94年度上字第636 號民事判決參照，又此民事判決即為臺
      灣板橋地方法院92年度訴字第1504號民事判決）。經查，
      本件原告之主張固據其提出病歷摘要、診斷證明書及不起
      訴處分書各一件為據（見本院卷一第138 頁、第139 頁、
      第262 至264 頁），惟核諸該等病歷摘要之就診出院日期
      為97年1 月10日、97年1 月30日，其與本件承攬契約簽訂
      及施工均為97年3 月以後之事，時隔已年餘，即難認其可
      證明與本件契約之履行及爭執有相關聯性；又該不起訴處
      分書之被告係原告之配偶，亦非原告，其主張因配偶被指
      控誹謗而涉訟名譽受損云云，亦無可採，此外，原告復未
      舉證證明其人格法益受侵害且情節重大，基此，其請求被
      告賠償其非財產上損害30萬元，於法未合，應予駁回。
六、綜上各節，本件原告請求於266,777 元及自起訴狀繕本送達
    被告翌日即97年12月2 日起至清償日止，按年利率百分之五
    計算之利息之範圍內，為有理由，應予准許，逾此請求，均
    應予駁回。又兩造陳明願供擔保，聲請宣告假執行或免為假
    執行，經核原告勝訴部分，合於法律規定，爰分別酌定相當
    之擔保金額宣告之；原告其餘假執行之聲請，因訴之駁回而
    失所依據，不予准許。
伍、結論：本件為原告之訴一部有理由，一部無理由，依民事訴
    訟法第79條、第390條第2項、第392條第2項，判決如主文。
中    華    民    國    98    年    11    月    20    日
                  民事第一庭  法  官  陳順珍
以上正本係照原本作成。
如對本判決上訴，須於判決送達後20日內向本院提出上訴狀。
中    華    民    國    98    年    11    月    25    日
                              書記官  陳筱筑


司法院資訊處製作；財團法人民間司法改革基金會備份。
